【裁判字號】    99,重訴緝,6
【裁判日期】    990630
【裁判案由】    違反槍砲彈藥刀械管制條例等
【裁判全文】
臺灣高雄地方法院刑事判決             99年度重訴緝字第6號
公  訴  人  臺灣高雄地方法院檢察署檢察官
被      告  己○○
上列被告因違反槍砲彈藥刀械管制條例等案件，經檢察官提起公
訴（97年度偵字第34205號、98年度偵字第6475、10650號），本
院判決如下：
    主  文
己○○無罪。
    理  由
一、公訴意旨略以：被告己○○與許仲翰、羅天屹等人共同基於
    乘他人急迫貸以金錢而取得與原本顯不相當重利之犯意聯絡
    ，自民國97年1 月間起，受僱於許仲翰、羅天屹所經營位於
    高雄市○○路202 號之「振泰當鋪」，共組重利放款、暴力
    討債集團，由許仲翰、羅天屹提供資金，蔡幸純擔任會計，
    負責記帳工作，曾奎豪、劉正和、黃僑勝（嗣改名為黃喬）
    、葉景文（上開許仲翰等7 人所涉重利部分，業經本院判決
    有罪）、己○○則參與放款及催收帳款等工作，共同乘附表
    所示借款人急需用錢紓困之際，要求借款人以簽立本票及支
    票等不同方式作為擔保，並以10天為1 期、年利率百分84之
    至540 不等利率計算利息，貸放資金，而收取與原本顯不相
    當之重利。嗣於98年2 月19日12時許，經警持本院法官核發
    之搜索票搜索，扣得許仲翰所有「振泰當鋪」帳本2 本、經
    營明細表21張、客戶借貸本票（信封裝）7 封、客戶資料本
    8 本、員工資料表1 袋、客戶資料表1 份；扣得羅天屹所有
    借款人簽立之本票、支票6 張、跳票單6 張、借款人甲○○
    資料、借款人壬○○買賣同意書、房屋買賣合約書；扣得蔡
    幸純所有97年10月1 日至98年2 月16日手抄流水帳、97年1
    月至12月電腦帳目營收表、請款單5 紙；扣得曾奎豪所有「
    振泰當鋪張文豪」名片1 盒、和解書、汽車買賣合約書、押
    當車輛借用切結書、讓渡書、商業本票1 批；扣得黃喬所有
    借款人簽立本票2 張、記事本1 本、記帳卡8 張；在高雄市
    ○鎮區○○路177 號（即振泰當鋪搬遷後之地址）扣得當票
    、借款人孫雅鈴等人借款抵押文件等物，因認被告己○○涉
    犯刑法第344 條之重利罪嫌云云。
二、按犯罪事實應依證據認定之，無證據不得認定犯罪事實；不
    能證明被告犯罪者，應諭知無罪之判決，刑事訴訟法第154
    條第2 項、第301 條第1 項分別定有明文。又事實之認定，
    應憑證據，如未能發現相當證據，或證據不足以證明，自不
    能以推測或擬制之方法，為裁判基礎；且認定不利於被告之
    事實須依積極證據，苟積極證據不足為不利於被告事實之認
    定時，即應為有利於被告之認定；另認定犯罪事實所憑之證
    據，雖不以直接證據為限，間接證據亦包括在內，然而無論
    直接證據或間接證據，其為訴訟上之證明，須於通常一般之
    人均不致有所懷疑，而得確信其為真實之程度者，始得據為
    有罪之認定，倘其證明尚未達到此一程度，而有合理之懷疑
    存在而無從使事實審法院得有罪之確信時，即應由法院為諭
    知被告無罪之判決，最高法院40年台上字第86號、30年台上
    字第816 號、76年台上字第4986號判例意旨參照。
三、本件公訴人認被告己○○涉犯上開重利罪嫌，無非係以同案
    被告許仲翰、羅天屹、蔡幸純、曾奎豪、劉正和、黃喬、葉
    景文於警詢及偵查中之供述、附表所示證人即被害人卯○○
    等17人之指述、證人許志強於警詢之陳述、暨扣案之「振泰
    當鋪」帳本、手抄流水帳、電腦帳目營收表、借款人資料表
    、借款人簽立之本票及支票等物，為其主要論據。
四、訊據被告己○○堅決否認有何重利犯行，辯稱：伊只有在振
    泰當舖工作3 天，都是早上10點上班，晚上6 點下班，在這
    期間只有中午吃飯及晚上在當舖內，其他時間都是跟許仲翰
    在外面亂逛，後來伊發現不對就沒有去工作；伊不認識附表
    所示之被害人，也未與被害人等接洽借款或收取利息事宜，
    伊並無重利犯行等語。經查：
（一）同案被告羅天屹與許仲翰二人自97年1 月間起至同年11月
      止，在高雄市○○路202 號共同經營振泰當舖，由羅天屹
      提供資金，許仲翰實際負責該當舖之經營，羅天屹僱用蔡
      幸純在該當舖擔任會計，負責記帳之工作，許仲翰則分別
      僱佣劉正和、葉景文、黃喬擔任業務，負責借放款、催收
      帳款、利息等工作情事，業經同案被告許仲翰於本院98年
      度重訴字第31號案件審理中陳稱：「實際是我經營」、「
      劉正和、黃喬、葉景文都是業務」等語（見本院98年度重
      訴字第31號《下簡稱重訴31號卷》卷一第132 頁反面），
      並經證人羅天屹於上開案件中證稱：「我只負責出資，．
      ．許仲翰對外負責招募業務員，我把本金交給許仲翰，許
      仲翰把錢交給業務員」、「（有無僱佣蔡幸純? ）有」等
      語（見重訴31號卷二第128-129 頁），是此部分事實應堪
      認定。
（二）被告己○○只在振泰當舖工作三天情事，已經其於本院準
      備程序及審理中自承在卷（見本院卷第18、35、50頁），
      核與證人羅天屹於上開重訴31號案件審理中證稱：「他（
      指己○○）進來三天左右就沒做了」等語（見重訴31號卷
      二第133 頁），及證人即振泰當舖會計蔡幸純於該案審理
      中證稱：「（己○○在振泰當舖工作多久? ）不久，只看
      過一、二次」等語相合（見重訴31號卷二第148 頁反面）
      ，足見被告己○○於振泰當舖工作之時間不長。
（三）雖被害人丙○○於警詢中陳稱：我是因家裡急需用錢，才
      會向地下錢莊借錢，原本是由曾奎豪向我收取利息，但後
      來都是由許仲翰先以電話向我催討債務後，再由己○○男
      子前來向我收取利息5000元，如果我未按時繳交利息時，
      許仲翰及己○○來向我討債口氣就非常的差等語（見警卷
      第220 頁），惟經證人丙○○於上開重訴31號案件中證稱
      ：「當時我相片是認錯人的，因當時相片是黑白的，我所
      謂認錯人是指，打電話跟找催討的不是許仲翰，收利息的
      人也不是己○○，實際上打電話的人我不認識，都不在警
      詢照片裡面。後來收利息的人也不在後面二頁的照片內，
      我確定裡面都沒有跟我收利息及催討債務的人」、「（為
      何現在說你認錯人? ）因後來原本要跟我收利息的人在我
      做完該筆錄當天，還有打電話給我，我聽到聲音就知道那
      是要跟我收利息的人，因為如果他們是照片中的人，那麼
      我做完筆錄時，他們應該還在警局裡面，怎麼會有辦法打
      電話給我」、「（鏡頭前的許仲翰，是否看過? ）沒有見
      過」等語（見重訴31號卷一第248-249 頁）；又證人丙○○係向其朋友曾奎豪借款，並當庭指認，已經其於上開案
      件中證述在卷，核與同案被告曾奎豪所述：丙○○是跟我
      借錢，我介紹朋友另外跟他接洽等語（見重訴31號卷一第
      130 頁），足見被害人丙○○並非向許仲翰、羅天屹經營
      之振泰當舖借款，其於警詢之指述自不足採信。
（四）雖扣案之手抄資料內有記載「己○○＝曹妤（20000 ）」
      等語（見警卷第268 頁），而被告己○○亦於本院審理中
      自承：有介紹朋友曹妤去向公司接洽借款，是由許仲翰與
      曹妤接洽的等語（見本院卷第65頁），並經證人羅天屹於
      上開案件審理中證述：「從帳面上看，他有放一筆二萬元
      款項給別人」等語（見重訴31號卷二第133 頁），惟證人
      羅天屹於上開案件審理中亦證稱：「（該筆利息? ）我錢
      交給許仲翰是收一分的利息，由許仲翰經營，經營後，資
      料帳簿會記載利息有無回來」等語，再觀之上開資料並無
      利息之記載，而在上開案件中，扣案之客戶資料本內，於
      「己○○」之資料夾中並無客戶之資料，又扣案之振泰當
      舖經營明細中，亦無經手人為被告己○○之記載，有該經
      營明細附卷可稽（見重訴31號卷三第33-63 頁），是自難
      僅憑上開手抄資料記載或羅天屹所述即認被告己○○有收
      取重利行為。
（五）至於被告己○○雖於偵查中陳稱：許仲翰是叫我去跟他阿
      姨拿錢，數目是3 千元等語（見偵二卷第71頁），惟經本
      院於上開重訴31號案件審理中，請同案被告許仲翰對於己○○於警詢、偵查中供述表示意見，其則陳稱：「他（指
      己○○）本來就不是振泰當舖的員工，他所說是他自己的
      意思，他並沒有在振泰當舖工作」等語（見重訴31號卷二
      第374 頁），是亦難以被告己○○於偵查中為上開陳述即
      認其有參與收取重利利息行為。
（六）再除被害人丙○○於警詢陳述外，其餘附表所示之被害人
      於偵查及本院審理中均未指訴被告己○○曾與其等接洽借
      款或收取利息情事，已經證人卯○○、巳○○、庚○○、
      丙○○、丑○○、孫雅鈴、辛○○、甲○○、子○○、丁○○、戊○○、癸○○、寅○○○、辰○○、乙○○、壬○○、午○○○分別於偵查及本院證述在卷（見偵一卷第
      109 頁、偵二卷第245-247 、260 、302-304 頁、重訴31
      號卷一第250-252 、254-257 、260 、262 、264-265 、
      275-276 頁、卷二第77-81 、82-87 、89-90 、96-100、
      116 -121、123-124 、223 、268-269 、271 、283-287
      頁），是尚難以被告己○○自承其曾在振泰當舖工作三天
      ，即認其有對於上開被害人為收取利息、借款或其他從事
      重利之行為。
五、綜上所述，被告己○○所辯，尚非無據，公訴人就被告己○○所涉重利罪嫌所提證據，經核尚無法達於通常一般之人均
    不致有所懷疑，而得確信其為真實之程度，尚不足為被告己○○有罪之積極證明，此外，本院復查無其他積極證據足資
    證明被告有共同收取重利之犯行，基於罪疑唯輕及無罪推定
    之原則，自應為無罪判決之諭知。
據上論結，應依刑事訴訟法第301 條第1項，判決如主文。
中    華    民    國    99    年    6     月    30    日
                  刑事第十三庭  審判長法  官  黃蕙芳
                                      法  官  王參和
                                      法  官  王宗羿
以上正本證明與原本無異。
如不服本判決應於收受判決後10日內向本院提出上訴書狀，並應
敘述具體理由。其未敘述上訴理由者，應於上訴期間屆滿後20日
內向本院補提理由書(均須按他造當事人之人數附繕本)「切勿逕
送上級法院」。
中    華    民    國    99    年    7     月    1     日
                                      書記官  黃麗玉
 附表：重利部分
┌──┬────┬──────┬─────────┬────────┬───────┐
│編號│借款人  │借款時間    │借款金額（新臺幣）│借款利息        │擔保品        │
├──┼────┼──────┼─────────┼────────┼───────┤
│ 1  │卯○○  │96年12月間  │借款2萬元，預扣第1│15天為1期，每期 │簽立本票1紙2萬│
│    │        │            │期利息後，實拿1萬 │利息2,000元     │元            │
│    │        │            │6,000元           │（年利率240%）  │              │
├──┼────┼──────┼─────────┼────────┼───────┤
│ 2  │壬○○  │97年3月起共 │每次借款50萬至60萬│每月利息10幾分  │每次借款簽立同│
│    │        │借5次       │元不等，共借250萬 │                │額本票或支票  │
│    │        │            │元，先預扣第1期利 │                │              │
│    │        │            │息7、8萬元後      │                │              │
├──┼────┼──────┼─────────┼────────┼───────┤
│ 3  │午○○○│97年4月間   │借款80萬元，第1次 │每月利息3分     │簽立本票4紙135│
│    │        │            │拿30萬元，預扣第1 │（年利率360%）  │萬元          │
│    │        │            │期利息後，實拿29萬│                │              │
│    │        │            │1,000元，第2次拿50│                │              │
│    │        │            │萬元，實拿48萬    │                │              │
│    │        │            │5,000元           │                │              │
├──┼────┼──────┼─────────┼────────┼───────┤
│ 4  │巳○○  │97年4月間   │借款10萬元，預扣第│10天為1期，每期 │簽立本票共20萬│
│    │        │            │1期利息後，實拿9萬│利息1萬元       │元            │
│    │        │            │元                │（年利率360%）  │              │
├──┼────┼──────┼─────────┼────────┼───────┤
│ 5  │丑○○  │97年4月30日 │借款4萬元，預扣第1│30天為1期，每期 │簽立本票4萬元 │
│    │        │            │期利息後，實拿3萬 │利息3,000元     │、抵押汽車    │
│    │        │            │7,000元           │（年利率90%）   │              │
├──┼────┼──────┼─────────┼────────┼───────┤
│ 6  │子○○  │97.4月間    │借款1萬元         │10天為1期，每1萬│簽立本票、抵押│
│    │        ├──────┼─────────┤元收1,000元利息 │BN9-328號重機 │
│    │        │97年5、6月間│借款2萬元         │（年利率360%）  │車            │
├──┼────┼──────┼─────────┼────────┼───────┤
│ 7  │癸○○  │97年5月     │借款6萬元，預扣第1│每月利息8,000元 │簽立本票1紙6萬│
│    │        │            │期利息後，實拿5萬 │（年利率159%）  │元            │
│    │        │            │2,000元           │                │              │
├──┼────┼──────┼─────────┼────────┼───────┤
│ 8  │寅○○○│97年5月26日 │借款10萬元，預扣第│每日還本息2,000 │簽立本票2紙15 │
│    │        │            │1次利息及手續費後 │元              │萬元、抵押冰箱│
│    │        │            │，實拿9萬元。     │                │              │
│    │        ├──────┼─────────┼────────┤              │
│    │        │97年8月11日 │借款5萬元，實拿4萬│每日還本息2,500 │              │
│    │        │            │多元              │元              │              │
├──┼────┼──────┼─────────┼────────┼───────┤
│ 9  │孫雅鈴  │97年6月2日  │借款20萬元，預扣第│每月利息1萬4,000│簽立本票1紙40 │
│    │        │            │1期利息後，實拿17 │元              │萬元          │
│    │        │            │萬6,000元         │（年利率84%）   │              │
├──┼────┼──────┼─────────┼────────┼───────┤
│10  │庚○○  │97年7月中旬 │借款1萬5,000元，預│10天為1期，每期 │簽立本票3紙共 │
│    │        │            │扣第1期利息及手續 │利息2,250元     │4萬5,000元    │
│    │        │            │費後，實拿1萬2,500│（年利率540%）  │              │
│    │        │            │元                │                │              │
│    │        ├──────┼─────────┼────────┼───────┤
│    │        │97年8月初   │借款5,000元，預扣 │10天為1期，每期 │簽立本票2紙共1│
│    │        │            │第1期利息及手續費 │利息750元       │萬元          │
│    │        │            │後，實拿4,000元   │（年利率540%）  │              │
├──┼────┼──────┼─────────┼────────┼───────┤
│11  │丁○○  │97年8月2日  │借款1萬元，預扣第1│10天為1期，每1萬│簽本票1紙2萬元│
│    │        │            │期利息後，實拿    │元收1,000元利息 │              │
│    │        │            │8,000元           │（年利率360%）  │              │
├──┼────┼──────┼─────────┼────────┼───────┤
│12  │戊○○  │97年8月16日 │借款3萬元，預扣第1│10天為1期，每1萬│簽立本票1紙3萬│
│    │        │            │期利息後，實拿2萬 │元收1,000元利息 │元            │
│    │        │            │5,000元           │（年利率120%）  │              │
├──┼────┼──────┼─────────┼────────┼───────┤
│13  │丙○○  │97年10月19日│借款5萬元，預扣第1│10天為1期，每期 │簽立本票3紙共 │
│    │        │            │期利息及手續費後，│利息5,000元     │15萬元        │
│    │        │            │實拿4萬2,500元    │（年利率360%）  │              │
├──┼────┼──────┼─────────┼────────┼───────┤
│14  │辰○○  │97年10月間  │借款3萬元，預扣第1│10天為1期，每期 │簽立本票1紙3萬│
│    │        │            │期利息後，實拿2萬 │利息1,000元     │元            │
│    │        │            │7,000元           │（年利率120%）  │              │
├──┼────┼──────┼─────────┼────────┼───────┤
│15  │乙○○  │97年10月23日│借款2萬元，預扣第1│7天為1期，每期利│簽立本票1紙2萬│
│    │        │            │期利息後，實拿1萬 │息2,000元       │元            │
│    │        │            │7,000元           │（年利率480%）  │              │
├──┼────┼──────┼─────────┼────────┼───────┤
│16  │辛○○  │97年10月31日│借款2萬元，預扣第1│10天為1期，每期 │簽立本票1紙2萬│
│    │        │            │期利息後，實拿1萬 │利息2,000元     │元            │
│    │        │            │6,000元           │（年利率360%）  │              │
├──┼────┼──────┼─────────┼────────┼───────┤
│17  │甲○○  │97年6月27日 │借款10萬元，預扣第│每月利息1萬900元│簽立本票1紙20 │
│    │        │            │1期利息及手續費後 │（年利率130%）  │萬元          │
│    │        │            │，實拿8萬9.100元  │                │              │
│    │        ├──────┼─────────┼────────┤              │
│    │        │97年12月間  │借款5萬元，有預扣 │加上第1次借款尚 │              │
│    │        │            │利息              │積欠的3萬元後共 │              │
│    │        │            │                  │8萬元，每月利息 │              │
│    │        │            │                  │1萬多元         │              │
│    │        │            │                  │（年利率約150%）│              │
└──┴────┴──────┴─────────┴────────┴───────┘

司法院資訊處製作；財團法人民間司法改革基金會備份。
